【裁判字號】    89,易,3083
【裁判日期】    901206
【裁判案由】    詐欺
【裁判全文】
臺灣高雄地方法院刑事判決                        八十九年度易字第三八三號
    公  訴  人  臺灣高雄地方法院檢察署檢察官
    被      告  己○○
    選任辯護人  李嘯風律師
右列被告因詐欺案件，經檢察官提起公訴（八十八年度偵緝字第一四六五號），本院
判決如左：
    主  文
己○○無罪。
    理  由
一、公訴意旨略以：被告己○○意圖為自己不法之所有，明知自己瀕臨經濟窘境，已
    無償債能力，不思量入為出，節制用度，竟基於概括之犯意，於民國八十六年十
    月間，以購買高雄縣鳳山市○○路房屋短缺資金為由，向庚○○調借新臺幣（下
    同）五十萬元，詐稱房屋過戶辦理貸款後即返還云云，庚○○基於玉成之心，遂
    同意借給，被告為償還借款並簽發支票交付；被告另以生意需要客票調度及保證
    如期軋入票款等說辭，向甲○○商借支票使用，再謊稱該支票是其生意上所收受
    之客票，透過乙○○向庚○○調現，使庚○○在不知是被告借款之情形下陷於錯
    誤，連同前述購屋借款，共計借出一百二十萬元，惟被告得款後，並無購屋行為
    ，事後該為償還欠款所開出之支票及向甲○○調借之支票亦均未兌現。及至八十
    七年七月間，被告對自己擔任會首，每會五千元，會期自八十六年四月五日起至
    八十七年十一月五日止，尚餘三會即屆滿之互助會，竟突然無原因止會，致使尚
    為活會之甲○○、丙○○受有會款之損失；其又於同一期間，利用丙○○對其之
    信任，再以生意週轉及軋票理由，向丙○○借款二十萬元，得款後，即避匿無蹤
    ，至此，庚○○等人始知被騙。因認被告涉有刑法第三百三十九條第一項詐欺取
    財罪嫌云云。
二、按犯罪事實應依證據認定之，無證據不得推定其犯罪事實，刑事訴訟法第一百五
    十四條定有明文。而在訴訟上用以證明事實之證據，須於通常一般之人均不致於
    有所懷疑，而得確信其為真實之程度者，始得據以為有罪之認定；倘其證明尚未
    達到此一程度，而有合理之懷疑存在，致使無從為有罪之確信時，即應為無罪之
    判決（最高法院七十六年度台上字第四九八六號判例意旨參照）。又按事實審法
    院對於證據之取捨，依法雖有自由判斷之權，然積極證據不足證明犯罪事實時，
    被告之抗辯或反證縱屬虛偽，仍不能以此資為積極證據應予採信之理由（最高法
    院卅年上字四八二號判例意旨參照）。再按告訴人之告訴，係以使被告受刑事訴
    追為目的，是其陳述是否與事實相符，仍應調查其他證據以資審認（最高法院五
    十二年度台上字第一三○○號判例意旨參照）。末按刑法第三百三十九條詐欺罪
    之成立，須行為人意圖為自己不法之所有，而行使詐術使人陷於錯誤而交付財物
    或行為人因此而獲得利財產上之不法利益為要件，而債務人於債之關係成立後，
    如有債務不履行之情形，在一般社會經驗上可能之原因甚多，縱令出於惡意而有
    遲延給付或不為給付之情形，苟無足以證明其在債之關係發生時自始故意藉此從
    事財產犯罪之積極證據，根據前引刑事訴訟法第一百五十四條之規定及最高法院
    判例之意旨，仍不得僅以債信違反之客觀事態，即推定債務人原有詐欺取財或得
    利之犯意。
三、本件公訴人係依據告訴人庚○○、甲○○及丙○○之指訴，被告簽發交付庚○○
    之支票十四紙，及被告在短期間內，大量舉債，對所借貸款項之流向，全無交待
    ，後又避不見面，迄今無具體清償方案，而所辯借用之款項用於擺放地攤進貨云
    云，但對其做何營生？如何虧損？均未能提供資料以供勾稽查核，又無存貨可查
    等事證，而認被告有前開犯行。訊據被告己○○，堅決否認有何前開犯行，辯稱
    ：伊因與庚○○生意上往來，而自八十五年八、九月間起，至八十七年初止，即
    陸續向庚○○借款，伊係做銷售磁磚之業務員，向庚○○借錢調貨，每次借期約
    一、二個月，並不曾向庚○○稱要購屋而借錢。另伊確有向甲○○借支票使用，
    但伊係將甲○○之支票借給乙○○，並未請乙○○持甲○○支票向庚○○借錢。
    另伊簽發交付丙○○之支票，係丙○○向伊借支票使用而交付，後來因伊曾與丙○○互相調貨致伊累欠丙○○差額二十幾萬元，因此寫信告訴丙○○將該紙二十
    萬之支票，當作伊積欠其款項之證明。又伊向甲○○借支票使用，則係向她說作
    生意要交給廠商，借用時伊承諾屆期前會將款項存入支票帳戶內。再伊擔任會首
    之互助會，係於末三會時，因其他會員未繳會款，致倒會，伊並無詐欺犯行等語
    。
四、經查：
（一）告訴人庚○○部分：
    １、告訴人庚○○係提出被告所簽發，發票日自八十六年十二月十五日起至八十
        七年十二月十五日止、面額二萬元至五萬元、付款人為高雄市第二信用合作
        社前鎮分社之支票十三張，面額總計四十六萬一千元，並指訴稱：被告於八
        十六年十月間，以購屋為由，向伊借款一百二十萬元（公訴人則認被告係以
        購屋為由向告訴人借款五十萬元），含利息應清償一百二十二萬一千元，並
        簽發支票承諾分期清償，另外交付伊一紙七十六萬元支票，惟屆期均未獲清
        償，且並未購屋，又避不見面，而認被告涉有詐欺取財罪嫌云云（八十八年
        五月廿日告訴狀及八十八年六月十一日偵訊筆錄參照）。被告則否認曾以購
        屋為由向庚○○借款，而係陸續向庚○○借款，拿來買車、擺地攤購貨等，
        後來簽發支票分期清償，其中面額五萬元之支票於八十六年底即簽發交付庚○○，後來無法兌現，再簽發八十七年整年份，按月面額二萬元之支票清償
        。另曾因參加綽號「龍哥」之成年男子為會首之互助會，而於標得該會後，
        會首「龍哥」交付一紙丁○○為發票人、付款人為中國農民銀行高雄分行、
        面額七十六萬元支票，伊因而將該支票暫時存放在庚○○處，並與庚○○約
        定，待支票兌現後，再清償伊積欠庚○○之借款，並請庚○○將清償後剩餘
        之款項交還伊，且將伊以前所簽發交付庚○○的支票返還等語（八十八年九
月八日、同年月十七日偵訊筆錄、本院九十年七月二日訊問筆錄參照）。
    ２、經查，庚○○雖指訴被告係以購屋為由而向其借款一百二十萬元，並交付前
        開被告所簽發之支票云云，但據庚○○提出附卷被告及丁○○所簽發，並交
        付之前開支票面額合計為一百二十二萬一千元（被告簽發支票面額合計為四
        十六萬一千元，丁○○簽發支票面額為七十六萬元），且前開支票之發票日
        均非同一日，面額亦非相同，而與整筆借款通常係交付一紙與借款面額相等
        或面額加計清償期利息之支票之情形不合，亦與定期交付相同面額支票以分
        期清償之情形不合，故告訴人此部分之指訴，是否與事實相符，實有疑義。
        另查，前開面額五萬元之支票共計六紙，發票日分別為八十六年十二月十五
        日一紙、八十六年十二月卅日一紙、八十七年一月十五日二紙、八十七年一
        月卅日二紙，而面額二萬元之支票則計有五紙，發票日分別為八十七年八月
        十五日起至同年十二月十五日止，每月十五日各一紙，另面額七十六萬元之
        支票，發票人並非被告，而係丁○○，且發票日為八十七年十一月廿九日，
        此均有前開支票影本附卷可稽。另證人羅士騰到庭結證稱：伊曾在全省夜市
        擺攤，而於八十七年三、四月間，參加同在夜市擺攤，綽號「龍哥」之人為
        會首，每會二萬元，共卅八會之互助會，被告亦為會員之一，伊於八十七年
        八、九月間要標會時找不到會首等語（本院九十年八月廿日訊問筆錄參照）
        ，證人羅士騰其所證該互助會情形，與被告前開所辯相符，應可採信，則依
        前開支票發票日及面額之情形，參以證人羅士騰前開所證，被告所辯稱交付
        庚○○前開支票之經過，實較可採信。
    ３、再查，庚○○指訴：被告於八十六年十月間，以購屋為由向伊借款云云，然
        被告否認係以購屋為由借款，關於庚○○所指訴被告借款之原因，又除告訴
        人指訴外，別無其他證據可資證明，參諸前引最高法院判例意旨之說明，尚
        不能以告訴人之指訴，即遽認被告係以購屋為由向庚○○借款；另查，被告
        借款時所簽發之支票，係於八十七年八月七日始拒絕往來，此有高雄市票據
        交換所九十年十月廿六日，高市票交業乙字第三二九七號函所附之被告支票
        退票記錄明細表一紙在卷可稽，此外，又無其他證據足證公訴人所稱被告於
        八十六年十月間借款時，已瀕臨經濟窘境之情事，故尚難遽認被告於八十六
        年十月間向庚○○借款時，有何詐欺犯意。
    ４、公訴人另認被告藉詞向甲○○借支票使用，再向乙○○謊稱該支票係生意上
        所收受之客票，而透過乙○○向庚○○調借現款，使庚○○因不知是被告要
        借款，因而陷於錯誤而借給云云。被告則辯稱：係乙○○向伊借支票使用，
        而伊將甲○○借給伊平時在使用之支票借給乙○○，伊不知乙○○持向庚○○借款之事等語。經查，庚○○指訴稱：乙○○持甲○○之支票向伊借款，
        並稱該支票係從建設公司取來的票，並未稱係向被告所借來，伊若知道係被
        告要借款，伊當時即不會借給等語（八十八年十月五日偵訊筆錄參照）。而
        證人乙○○於偵查中先證稱：被告拿甲○○支票向伊調現，伊持向庚○○調
        現給被告，並未因自己之用途而向庚○○借款云云（八十八年九月廿八日偵
        訊筆錄參照），嗣於本院訊問時又證稱：因被告找伊合夥買大陸皮包，要伊
        負責調資金，被告交付甲○○的支票給伊去調現，伊持向庚○○調借，向庚○○調借時，因知道被告欠庚○○錢，庚○○不會借給被告，故伊沒向庚○○提及係被告要借款云云（本院九十年七月二日訊問筆錄參照）。故除證人
        乙○○證稱：被告係交付甲○○支票要伊去調現云云之外，並無其他證據足
        證係被告係要求乙○○幫忙持甲○○支票向庚○○調現之事實，另庚○○所
        提出附卷之乙○○借款時交付：付款人高雄市第三信用合作社瑞祥分社、帳
        號一一三之三號、發票人甲○○、票號0000000、0000000、0000000號、面
        額分別為十五萬八千五百元、十九萬零七百六十元及十萬零九千三百元之支
        票三紙（面額合計為四十五萬八千五百六十元），其上均為乙○○之背書，
        並無被告之背書，若如證人乙○○所證：係被告交付要求幫忙調借云云，為
        何僅有乙○○之背書而無被告之背書？且乙○○既明知若以被告名義向庚○○借款，庚○○不會借給之情，則又如何願意以自己之名義向庚○○詐騙而
        協助被告取得借款？另外，又無其他證據足證乙○○向庚○○借得之現款，
        係由被告取得，故乙○○前開所證，實有迴避自己清償責任之嫌，尚不能遽
        予採信。末查，公訴人認被告以前開方法向庚○○借得之款項為一百二十萬
        元（自己向庚○○借得五十萬元，透過乙○○借得前開票面金額四十五萬八
        千五百六十元），但均與被告交付及乙○○交付庚○○之票面金額不相符合
        ，且與告訴人之指訴不相符合，此部分公訴人之認定，容有誤會。
（二）告訴人甲○○部分：
       告訴人甲○○係指訴：係遭被告保證不會讓伊名義簽發之支票退票，才交付
       支票給被告使用；另伊參加被告為會首之互助會，被告於互助會進行至僅剩
       三會時即宣布倒會，後被告亦不出面解決，因而認為被告涉嫌詐欺云云。然
       查，甲○○於偵、審中則稱：因自小認識被告而依被告要求借給支票使用，
       開始時被告均有按期將款項存入，後來沒有，致伊遭他人提起詐欺告訴；另
       於八十六年四、五月間，參加被告為會首，每會五千元之互助會，共二會，
       其中一會已標取，後來被告未通知伊即止會，才請人寫狀紙要被告出面解決
       ，並不清楚狀紙內容，亦無認為被告有涉嫌詐欺犯罪等語（八十八年八月卅
       一日、同年九月十七日偵訊筆錄、本院九十年九月十四日訊問筆錄參照）。
       則依甲○○所指訴，被告向甲○○借支票使用時，並未使用何詐術，甲○○
       亦非陷於錯誤而交付支票供被告使用；另被告召集該互助會時，亦無證據足
       證已陷於無清償能力之情況，參諸前引最高法院判例意旨及刑法詐欺罪之說
       明，自不能遽認被告此部分之詐欺犯行。
（三）告訴人丙○○部分：
       告訴人丙○○係指訴稱：於八十七年八、九月間，被告向伊借款二十萬元，
       並簽發付款人為高雄市第二信用合作社前鎮分社、帳號○一六二七－七號、
       票號0000000號、面額二十萬元之支票交付伊供擔保，結果被告借款後即不知
       去向云云。然查，丙○○於偵、審時指稱：該紙支票確係伊向被告借來使用
       ，但因被告曾經伊同意，拿伊的汽車行照及身分證向他人借款，另前開互助
       會，伊亦有跟會，被告倒會後答應清償，而稱前開借給伊的二十萬元支票，
       即當作他積欠伊款項之證明等語（八十八年九月十七日偵訊筆錄、本院九十
       年十月十一日、同年十一月廿二日訊問筆錄參照）。足證被告交付前開二十
       萬元支票給丙○○時，並無詐欺之意，及向丙○○借款、召集互助會時，亦
       無證據足證被告已陷於無清償能力之情況，參諸前引最高法院判例意旨及刑
       法詐欺罪之說明，亦不能遽認被告此部分之犯行。
五、綜上所述，被告詐欺犯行尚不能證明，參諸前引法條說明，本件自應為無罪之諭
    知。另併案意旨略以：被告與戊○○（由檢察官另行偵辦）共同詐騙庚○○合夥
    作生意，庚○○因而於八十五年三月十五日匯款給戊○○一百七十八萬元，因認
    被告與戊○○共同涉有刑法詐欺取財罪嫌云云（九十年度偵字第七九六三號），
    因起訴部分業經為無罪之諭知，併案部分即與起訴部分無連續犯之裁判上一罪關
    係，本院依法即不得一併審酌，爰退回由檢察官續行偵查，併此敘明。
據上論斷，應依刑事訴訟法第三百零一條第一項，判決如主文。
本件經檢察官蔡麗宜到庭職行執務。
中      華      民      國    九十      年     十二     月      六      日
                              臺灣高雄地方法院刑事第六庭
                                  法  官  邱  明  弘
右正本證明與原本無異。
如不服本判決，應於判決送達後十日內，向本院提出上訴狀。
                                  書記官  顏  平  國
中    華    民    國      九十      年      十二      月      六        日


司法院資訊處製作；財團法人民間司法改革基金會備份。
